臺灣高等法院刑事判決　　　　　　　　100年度上易字第393號
上　訴　人　臺灣臺北地方法院檢察署檢察官
被　　　告　張仕東
上列上訴人因被告詐欺案件，不服臺灣臺北地方法院99年度易字
第3043號，中華民國100年1月13日所為之第一審判決（聲請簡易
判決處刑書案號：99年度偵字第19168號），提起上訴，本院判
決如下：
    主  文
上訴駁回。
    理  由
一、聲請簡易判決處刑意旨略以：被告張仕東明知申請帳戶使用
    係輕而易舉之事，一般人無故取得他人金融帳戶使用之行徑
    常與財產犯罪之需要密切相關，而可預見該名不自行申辦帳
    戶之人，可能係遂行不法所有意圖用以詐騙、恐嚇取財等不
    法財產犯罪行為，又對於提供帳戶予他人使用雖無必然引發
    他人萌生犯罪之確信，但仍以縱若有人持以犯罪亦不違反其
    本意，而基於幫助他人詐欺取財之犯意，於民國99年5月26
    日前之某日，將其所有之臺北大直郵局局號:0000000、帳號
    :0000000號之存簿（下稱系爭郵局帳戶）、提款卡、提款卡
    密碼，於不詳時地，以不詳代價，交與詐欺集團之成員。嗣
    詐騙集團之成員共同基於意圖為自己不法之所有之犯意聯絡
    ，於99年5月26日中午12時20分許，由詐騙集團所屬成員撥
    打鄭萍之電話，對鄭萍詐稱因鄭萍之配偶為友人作保，友人
    避不見面，鄭萍之配偶在其等手上，如未匯款即不釋放鄭萍
    之配偶云云，致鄭萍陷於錯誤，遂於99年5日中午12時32 分
    ，匯款新臺幣24,100元至系爭郵局帳戶，旋遭詐欺集團成員
    所提領。因認被告涉犯刑法第30條第1項前段、第339條第1
    項之幫助詐欺取財罪云云。
二、按犯罪事實應依證據認定之，無證據不得認定犯罪事實，又
    不能證明被告犯罪者應諭知無罪之判決，刑事訴訟法第154
    條第2項、第301條第1項分別定有明文。次按刑事訴訟法所
    謂認定犯罪事實之證據，係指足以認定被告確有犯罪行為之
    積極證據而言，該項證據自須適合於被告犯罪事實之認定，
    始得採為斷罪資料。如未能發現相當證據，或證據不足以證
    明，自不能以推測或擬制之方法，以為裁判基礎。又檢察官
    就被告犯罪事實，應負舉證責任，並指出證明之方法。因此
    ，檢察官對於起訴之犯罪事實，應負提出證據及說服之實質
    舉證責任。倘其所提出之證據，不足為被告有罪之積極證明
    ，或其指出證明之方法，無從說服法院以形成被告有罪之心
    證，基於無罪推定之原則，自應為被告無罪判決之諭知（最
    高法院29年上字第3105號、40年臺上字第86號及92年臺上字
    第128號判例意旨可資參照）。
三、公訴人認被告張仕東涉有刑法第339條第1項、第30條第1項
    之幫助詐欺取財罪嫌，無非係以被告之供述、證人即被害人
    鄭萍、證人即被告之父張伯慶之證詞暨帳戶交易明細資為論
    據。訊據被告張仕東堅決否認涉有上開犯行，辯稱：系爭郵
    局帳戶雖伊所有，但婚後都由太太陳明秋保管，是陳明秋將
    帳戶交給他人使用，警詢謊稱存摺遺失，係恐太太涉案，也
    欲藉此挽回太太返家團聚等語。經查：
  (一)系爭郵局帳戶係於89年12月29日開戶，有中華郵政股份有限
    公司臺北郵局99年6月28日北營字第0991804088號函暨被告
    上開帳戶之立帳申請書、99年11月11日北營字第0991805390
     號函暨被告上開帳戶之歷史交易清單及變更帳戶事項申請
    表附卷可稽（見偵字第19168號卷第16頁至第17頁、原審卷
    第23頁至第30頁）。被害人鄭萍於99年5月26日中午12 時20
    分許，接獲詐騙電話佯稱鄭萍之配偶為友人作保，因友人避
    不見面，鄭萍之配偶在其等手上，如不匯款，即不釋放鄭萍
    之配偶云云，致鄭萍陷於錯誤，遂於同日中午12時32分許，
    匯款24,100元至系爭郵局帳戶內，並據證人鄭萍於警詢時證
    述明確（見偵字第19168號卷第6頁），復有鄭萍匯款之郵政
    國內匯款執據存卷足憑（見偵字第19168號卷第15頁）。足
    認被害人鄭萍遭詐騙匯款至系爭郵局帳戶。至於是否被告將
    帳戶、提款卡、密碼交付詐騙集團以幫助遂行詐欺犯行，仍
    有疑義。
  (二)被告配偶陳明秋前於99年5月23日，在臺北市中山區大直附
    近，將其所持用之臺北大直郵局00000000000000號帳戶之存
    摺、金融卡及密碼，交由不知情之新竹貨運公司人員，以托
    運方式寄往臺南縣，交付與自稱「陳先生」真實姓名年籍不
    詳之成年男子，後該帳戶遭詐騙集團利用等事實，業據證人
    陳明秋於其被訴幫助詐欺罪之原審99年度易字第2372號詐欺
    案件之警詢、偵查及審理時坦認不諱，嗣經原審認定陳明秋
    提供其所有大直郵局帳戶予詐騙集團屬實，以99年度簡字第
    3948 號判決判處陳明秋拘役40日確定在案，有上開判決書1
    份附卷可參，復經原審調閱該案卷宗核閱無誤，並有新竹貨
    運客戶簽收單在卷可稽（見偵字第16970號卷第26頁、第27
    頁）。是被告配偶陳明秋曾將自己之郵局帳戶交付詐騙集團
    使用而與「陳先生」所屬詐騙集團曾有接觸無誤。
  (三)而據證人陳明秋於其所涉上開詐欺案件警詢時供稱：伊於99
    年5月中旬，因欲信貸借款而將臺北大直郵局0000000000000
    0號帳戶之存摺、金融卡以新竹貨運到臺南予「陳先生」，
    之後「陳先生」說伊不能辦理，要伊再寄伊先生之存摺及金
    融卡給他，之後就聯絡不上了等語（見另案偵字第16970號
    卷第5頁至第6頁）。於原審99年12月30日審理時具結證稱：
    為申辦貸款有將自己大直郵局的存摺、提款卡及密碼交給不
    詳人士，後來對方說伊的不能辦理，要伊再交付先生的，因
    此隔2日又將由伊保管之被告系爭帳戶存摺、提款卡及密碼
    以新竹貨運的方式寄出，因為被告很少使用該帳戶，因此並
    未發現伊拿走他的存摺及提款卡，且事後也沒有告知被告此
    事，且因曾幫被告領錢，故知存摺及提款卡密碼等語（見原
    審卷第67頁至第69頁），觀其前後所證均相符，並無矛盾。
    再參以證人陳明秋曾於94年9月12日為被告系爭帳戶更換印
    鑑，有申請變更帳戶事項申請書在卷可憑（見偵字第19168
    號卷第17頁至第18頁），可證證人陳明秋證稱系爭郵局帳戶
    均由其保管使用等情屬實。而證人陳明秋因受被告家暴而離
    家，經臺灣高雄地方法院以99年度家護字第1521號核發通常
    保護令在案，亦有該保護令影本1紙在卷可參（見原審卷第
    42頁）。陳明秋因交付自己之帳戶，所犯幫助詐欺罪，業經
    原審以99 年度簡字第3948號判決判處拘役40日確定在案，
    已如前述，證人陳明秋既因受被告家暴而離家，應無袒護被
    告之必要。且在自己帳戶遭詐騙集團使用之警詢中，自行將
    其另交付被告所有系爭帳戶與「陳先生」所屬詐騙集團等情
    供出，若非屬實，無異加重本身刑責，可徵證人陳明秋供稱
    另交付被告所有系爭郵局帳戶與詐騙集團之不利於己之證述
    內容，其可信性甚高。足見被告上開辯解，應屬信而有徵，
    資堪採信。
  (四)又證人張伯慶即被告之父親於99年7月5日警詢中雖證稱：伊
    知道張仕東於99年4月間曾看報紙欲辦理信用貸款，且曾到
    處找人充作保人，所以伊想他的郵局存摺、提款卡可能在當
    時被騙走了等語（見偵字第19168號卷第8頁）；然證人張伯
    慶於原審審理時具結證稱：被告大直郵局的帳戶是被告當兵
    時伊拿被告的印鑑及證件幫他申辦的，被告退伍後就很少使
    用該帳戶，陳明秋離家後，伊有到附近打聽，得知陳明秋有
    向一家小吃店的老闆借錢，並請該老闆幫他作保，因此99年
    7月5日警詢時，才推測被告帳戶之存摺及提款卡應該是陳明
    秋為了辦貸款交給別人了，後來於99年7月9日陳明秋到警局
    製作筆錄時，她自己也有承認，99年7月5日伊是跟警員說陳
    明秋將存摺及提款卡交給別人，而非說被告，是員警把名字
    寫錯了等語（見原審卷第62頁至第65頁）。證人張伯慶於原
    審就陳明秋保管使用系爭郵局帳戶之證詞，與證人陳明秋所
    述相符，另揆其警詢供述猜想張仕東帳戶應在看報紙辦信貸
    時遭騙之內容，乃屬證人張伯慶臆測之詞，自不足為被告不
    利之認定。
  (五)至被告於警詢、偵查時雖先辯稱：伊帳戶存摺及提款卡是94
    年間在臺北市市○○道路旁籃球場遺失云云（見偵字第1916
    8號卷第12頁、第39頁），後於原審99年度簡字第3683號案
    件訊問時辯稱：伊帳戶的存摺、提款卡是陳明秋拿去賣給別
    人等語（見原審99年度簡字第3683號卷第13頁），被告就其
    上開帳戶存摺、提款卡佚失之原因，前後陳述不一。然按認
    定不利於被告之事實，須依積極證據，不得以被告之辯解不
    成立，即為不利於被告事實之認定（最高法院95年度臺上字
    第1797號著判決意旨可供參照）。被告於本院審理中供稱：
    警詢謊稱帳戶遺失係為藉此挽回遭家暴之陳明秋等語，在事
    理上非不可能，縱被告供述中雖有部份不實，然經調查證據
    ，就屬實部分仍可採信，而非一有不實即全部摒除。是依前
    說明，縱被告之辯解有前述前後不一或與事實不符之處，在
    無其他證據足資證明被告有交付上開存摺及提款卡予他人之
    情事前，亦不能遽為不利於被告事實之認定。
四、綜上所述，上開帳戶雖為被告所有，然上開帳戶之存摺及提
    款卡既為證人陳明秋所保管、使用，且證人陳明秋已經供稱
    由其提供系爭帳戶予詐欺集團使用，復不能證明被告與證人
    陳明秋提供帳戶之行為有何犯意聯絡及行為分擔，檢察官就
    被告被訴幫助詐欺取財罪行所引各項證據尚未達於通常一般
    之人均不致有所懷疑之程度，此外，復查無其他積極證據足
    證被告有何公訴人所指幫助詐欺取財之犯行，揆諸前揭說明
    ，既不能證明被告犯罪，依法應諭知被告無罪之判決。
五、檢察官上訴意旨略以：
  (一)被告之配偶陳明秋與被告之約談單均由被告之父張伯慶收受
    ，張伯慶、陳明秋分別於99年7月5日、同年月9日至中山分
    局製作筆錄，被告除94年間曾與陳明秋出國1月外，均無出
    境記錄，竟於99年6月25日出境，迄99年8月2日始入境，顯
    見被告係知有警局約談通知後，為逃避約談，迅即出國，獨
    由陳明秋擔負刑責。
  (二)被告與陳明秋均無工作，且有三子須扶養，生活費仰賴父親
    張伯慶提供，可見張伯慶於警詢稱被告可能因看報紙欲辦貸
    款而將帳戶資料交付他人屬實，且陳明秋受高中教育，怎會
    在交出自己帳戶未達貸款目的之2日後又提供系爭存摺予詐
    騙集團，且無任何寄件資料可資證明，是證人陳明秋之陳述
    應屬迴護之詞，原審遽予採信，諭知被告無罪，認事用法究
    難認為允當，請將原判決撤銷，更為適當合法之判決云云。
    惟查：原審就檢察官所舉證據無法證明被告提供系爭帳戶資
    料供詐騙集團使用，已經詳為調查說明，就公訴人認被告犯
    罪之證據一一指駁，併說明其證據證明力判斷之心證理由，
    上訴意旨所認原判決違誤諸端，亦未能積極舉證被告確有幫
    助詐欺之犯行，雖被告在陳明秋、張伯慶於99年7月5日、同
    年月9日至警局應訊時，人在國外，惟被告早於99年6月25日
    即已出境，斯時是否約談上不得而知，如何能遽認被告係為
    躲避約談始出國，且案件之偵辦歷經警詢、檢察官調查、法
    院審判，歷程不短，若果被告真係躲避約談，何須於99年8
    月2日即返國，且於返國翌日即至警局應訊，上訴意旨以被
    告躲避約談待陳明秋認罪後始回國接受偵訊云云，不無臆測
    之嫌。另被告生活是否拮据，與被告是否犯罪無必然關係，
    陳明秋因需款項，於自己帳戶遭詐騙集團拒絕後，為取得金
    錢，2日後再提供持有之系爭帳戶資料，在以提供帳戶幫助
    詐欺之案件中，一次提供1個帳戶以上，或者提供1個，遭詐
    騙集團以不能使用搪塞時，短期內再提供其他帳戶之情行，
    比比皆是，難認有違常情。檢察官上訴理由，尚無從使本院
    得以確信被告確有上開詐欺之犯行，是以原審基此以不能證
    明被告犯罪，而諭知被告無罪之判決，經核並無違誤。檢察
    官上訴意旨猶執陳詞指摘原判決不當，為無理由，應予駁回
    。
六、本案既經維持原審諭知無罪之判決，檢察官移送併案審理之
    臺灣臺北地方法院檢察署100年度偵字第2470號，即無實質
    上一罪關係，應退還檢察官依法偵處。
據上論斷，應依刑事訴訟法第368條，判決如主文。
本案經檢察官陳大偉、劉異海到庭執行職務。
中    華    民    國     100    年    4    月    27    日
                  刑事第十庭  審判長法  官  宋  祺
                                    法  官  陳明珠
                                    法  官  林孟宜
以上正本證明與原本無異。
不得上訴。
                                    書記官  王靜怡
中    華    民    國   100    年    4     月    28    日